臺灣臺南地方法院民事判決
109年度重訴字第298號
原      告  陳素華
訴訟代理人  郭達鴻律師
被      告  張永祥即乙成床墊加工所

訴訟代理人  林春發律師
上列當事人間請求侵權行為損害賠償事件，經民國111年5月10日
言詞辯論終結，本院判決如下：
    主    　文
被告應給付原告新臺幣柒佰伍拾捌萬貳仟伍佰陸拾元，及自民國
一百零九年六月十七日起至清償日止，按週年利率百分之五計算
之利息。
原告其餘之訴駁回。
訴訟費用由被告負擔百分之六十七，餘由原告負擔。
本判決原告勝訴部分，於原告以新臺幣貳佰伍拾貳萬捌仟元為被
告供擔保後，得假執行；但被告如以新臺幣柒佰伍拾捌萬貳仟伍
佰陸拾元為原告預供擔保，得免為假執行。
原告其餘假執行之聲請駁回。
    事實及理由
一、原告起訴主張：被告張永祥為乙成床墊加工所之負責人，前
    以臺南市○○區○○路000巷00號建物作為廠房使用（下稱系爭8
    3號廠房），與原告所有而出租予訴外人千弘企業社之臺南
    市○○區○○路000巷00○0號廠房（下稱系爭83之1號廠房）相鄰
    。嗣於民國107年10月22日中午12時59分許，因被告疏未注
    意系爭83號廠房內堆置有泡棉、不織布等大量可燃物品，竟
    遺留火種致引燃周圍可燃物引起火災（下稱系爭火災），且
    因未依法設置滅火器、室內消防栓設備、灑水系統及火警自
    動警報器等物，致延燒至系爭83之1號廠房，使原告所有之
    系爭83之1廠房、設備均遭燒燬，而需支付廠房重建費用新
    臺幣（下同）9,615,860元，及受有設備毀損費用883,560元
    ，又原告與千弘企業社之原租賃期間至108年9月5日，每月
    租金為8萬元，但因系爭火災而無法繼續出租，亦受有租金
    之損失80萬元（即自107年11月5日起至108年9月5日止），
    總計受有11,299,420元之損害。爰依民法第184條第1項前段
    之規定，提起本件訴訟等語。並聲明：㈠被告應給付原告11,
    299,420元，及自起訴狀繕本送達翌日起至清償日止，按週
    年利率5％計算之利息。㈡願供擔保，請准宣告假執行。
二、被告則以：被告並無遺留火種，對於系爭火災亦無可歸責之
    過失；且依原告所提之資料，重建之廠房難以證明與遭燒燬
    之系爭83之1號廠房相同，自難以其所提之資料，作為計算
    廠房重建費用之參考，另原告所提受有設備毀損之報價單，
    形式上無法證明為何人所作成，而無從採信，再觀之原告所
    提出之匯款資料及所得稅申報資料，均與其所主張之每月租
    金8萬元不一致；再者，原告於僅能作為水產養殖之農業區
    ，違規興建廠房，對於損害之發生亦與有過失等語置辯。並
    聲明：㈠原告之訴及假執行之聲請均駁回。㈡如受不利判決，
    願供擔保請准宣告免為假執行。 
三、兩造不爭執事項：
  ㈠原告所有而出租予訴外人千弘企業社之系爭83之1號廠房，與
    系爭83號廠房相鄰。
  ㈡被告因系爭火災，經臺灣臺南地方檢察署檢察官以108年度營
    偵字第248號提起公訴，經本院以108年度易字第1534號判決
    被告犯刑法第173條第2項之失火罪，處有期徒刑4 月，經被
    告提起上訴，復經臺灣高等法院臺南分院以109年度上易字
    第613號判決駁回被告之上訴而確定。
四、兩造爭執事項：
  ㈠原告主張系爭火災之發生係因被告過失行為所致，有無理由
    ？
  ㈡原告主張因系爭火災，需支出系爭83之1號廠房之重建費用9,
    615,860 元，並受有系爭83之1號廠房內設備、物品之損毀8
    83,560元及租金80萬元之損失，而請求被告賠償11,299,420
    元，有無理由？
  ㈢被告主張系爭83之1號廠房係屬違章建築，且緊鄰被告系爭83
    號廠房，就系爭火災之損害，亦與有過失，有無理由？
五、得心證之理由：
　㈠原告主張系爭火災之發生係因被告過失行為所致，有無理由
    ？
　⒈按因故意或過失，不法侵害他人之權利者，負損害賠償責任
    ，民法第184條第1項前段定有明文。經查，原告主張被告於
    上開時、地，知悉系爭83號廠房內堆置泡棉、不織布等大量
    可燃物，對於現場負有管理、維護之責，本應注意設置適當
    隔絕設施，以防止因菸蒂、打火機等因素，致生遺留火種而
    蓄熱起火燃燒致發生失火危險，而依當時情況又無不能注意
    之情形，竟疏未注意及此，貿然關廠外出，致系爭83號廠房
    南廠房1樓西南側偏中段附近，因遺留不明火種蓄積熱能引
    燃周邊物品後起火燃燒，而肇生系爭火災等情，業據原告提
    出系爭火災及災後之現場照片為證（見重附民卷第23頁至第
    39頁）；參以，被告因系爭火災，經臺灣臺南地方檢察署檢
    察官以108年度營偵字第248號提起公訴，經本院以108年度
    易字第1534號判決被告犯刑法第173條第2項之失火罪，處有
    期徒刑4月，經被告提起上訴，復經臺灣高等法院臺南分院
    以109年度上易字第613號判決駁回被告之上訴而確定（下稱
    系爭刑事案件），業經本院調取系爭刑事案件全案卷宗核閱
    無訛（見本院卷㈡第7頁至第605頁），益徵被告張永祥就系
    爭火災之發生為有過失。
　⒉被告固辯稱上開系爭刑事案件並未具體認定係何人遺留不明
    火種致生系爭火災，被告張永祥對於系爭火災之發生，並無
    任何過失，系爭刑事案件認定之事實有所違誤云云。惟互核
    系爭刑事案件證人及鑑定人之證述、臺南市政府火災原因調
    查鑑定書、中央警察大學之鑑定書，均指出系爭火災係由系
    爭83號廠房南廠房1樓西南側偏中段附近處所開始燃燒，且
    系爭火災起火原因係「遺留火種」引燃周邊可燃物成災等情
    明確，雖無法具體證明係何人所遺留之火種，然被告既係乙
    成床墊加工所之負責人，而為系爭83號廠房之場所負責人，
    本應注意場所內堆放大量易燃物，遺留微小火種醞釀恐釀火
    災之危險，卻疏未注意及此，自應就系爭火災之發生擔負侵
    權行為損害賠償之責任，不因肇生系爭火災之火種是否為被
    告張永祥本人或其他員工所致而有所差異。至被告雖辯稱系
    爭火災不無可能係因外來飛火飛入而肇致系爭火災云云，惟
    除被告之陳述外，迄至本件言詞辯論終結前，均未法再提出
    更多證據資料加以舉證，自難採為對被告有利之認定。從而
    ，被告前開過失行為與原告所受損害間既具有相當因果關係
    ，則原告主張被告應負侵權行為損害賠償責任，應屬可採。
　㈡原告主張因系爭火災，需支出系爭83之1號廠房之重建費用9,
    615,860 元，並受有系爭83之1號廠房內設備、物品之損毀8
    83,560元及租金80萬元之損失，而請求被告賠償11,299,420
    元，有無理由？
　⒈按負損害賠償責任者，除法律另有規定或契約另有訂定外，
    應回復他方損害發生前之原狀；第1項情形，債權人得請求
    支付回復原狀所必要之費用，以代回復原狀；損害賠償，除
    法律另有規定或契約另有訂定外，應以填補債權人所受損害
    及所失利益為限，民法第213條第1項、第3項、第216條第1 
    項分別定有明文。又按當事人已證明受有損害而不能證明其
    數額或證明顯有重大困難者，法院應審酌一切情況，依所得
    心證定其數額，民事訴訟法第222條第2項亦有明定。尋繹此
    項規定之旨趣，乃損害賠償之訴，原告已證明受有損害，有
    客觀上不能證明其數額或證明顯有重大困難之情事時，如仍
    強令其舉證證明損害數額，非惟過苛，亦不符訴訟經濟之原
    則，故由法院審酌一切情況，依所得心證定其數額，以求公
    平。於此情形，法院應本諸降低證明標準及裁量評價之交互
    作用，依循公平原則，確定損害之數額，以利當事人實體權
    利之保護。
　⒉原告主張因系爭火災致需支出系爭83之1號廠房之重建費用9,
    615,860元一節，業據其提出銓洲工程有限公司之報價單、
    重建廠房之前後照片、立博工程有限公司工程合約書、報價
    單、支票及收據、協嘉宏營造有限公司合約書、報價單及收
    據為證（見重附民卷第21頁；本院卷㈠第191頁至第203頁；
    本院卷㈢第19頁至第43頁）。惟細繹原告所提出之銓洲工程
    有限公司之報價單固記載修復重建費用高達9,615,860元，
    然此與原告於訴訟進行中，另提出之立博工程有限公司收據
    係記載420萬元、協嘉宏營造有限公司收據係記載265萬元，
    總金額僅有685萬（計算式：420萬元＋265萬元＝685萬元）不
    同，因此原告是否確實有支出廠房重建費用9,615,860元，
    並非無疑；又系爭83之1號廠房乃係原告於100年10月18日經
    由本院99年度司執字第106958號強制執行事件得標買受（下
    稱系爭執行事件），於系爭執行事件拍賣前，本院曾委託不
    動產估價師於100年4月間鑑定系爭83之1號廠房價值為10,95
    1,000元，此有不動產估價師報告書在卷可憑（見本院卷㈢第
    75頁至第76頁），而系爭83之1號廠房為鋼骨結構，亦有不
    動產權利移轉證書存卷可參（見本院卷㈠第235頁至第237頁
    ），是依行政院所頒固定資產耐用年數表及固定資產折舊率
    之規定，關於「工場用廠房」而屬於「鋼筋（骨）混凝土建
    造」之耐用年數為35年（即固定資產耐用年數表號碼10102
    號），依定率遞減法每年折舊1000分之64，另依營利事業所
    得稅查核準則第95條第6項規定「 固定資產提列折舊採用定
    率遞減法者，以1年為計算單位，其使用期間未滿1年者，按
    實際使用之月數相當於全年之比例計算之，不滿1月者，以1
    月計」，則自系爭83之1號廠房於100年4月間經鑑價時尚有
    價值10,951,000元，迄至系爭火災發生時，已使用7年7月，
    經計算折舊後之殘值應存有6,635,300元。據此，本院審酌
    系爭83之1號廠房，自原告拍定買受後，迄至系爭火災發生
    時既然尚有6,635,300元（計算式詳如附表）之殘值，自應
    以此作為系爭83之1號廠房之損失，逾此範圍，即非有理。
    至被告雖主張應以系爭83之1號廠房之拍定金額8,288,000元
    作為系爭廠房折舊計算之基礎（見本院卷㈠第223頁至第224
    頁），惟買受人經由法院拍賣程序所買受之價格，往往低於
    該物品之真實價值，此乃本院職務上所知悉之事，是以計算
    物品之折舊仍應以較接近物品真實價值之數額作為計算基礎
    為宜，從而，被告此部分之主張，難以採為有利之認定。
　⒊原告復主張因系爭火災致系爭83之1號廠房內之設備、物品受
    有883,560元之損失等情，業據其提出報價單、毀損物品照
    片為證（見重附民卷第43頁至第69頁），雖被告爭執上開報
    價單形式之真正，惟本院審酌原告所提出遭燒燬之物品照片
    及系爭火災現場照片，堪認於廠房內所陳列之物品、設備，
    全數均已遭燒燬，確實受有損害，而上開設備、物品於報價
    單所列之金額，亦無過高或浮報之情，然原告迄至本件言詞
    辯論終結前，均未能提出遭燒燬之設備、物品所使用之年限
    究竟為何，然依系爭83之1號廠房於系爭執行事件拍賣前之
    現況照片，即已有包含部分原告所稱遭燒燬之設備、物品，
    此有照片存卷可參（見本院卷㈢第77頁至第78頁），應認此
    該遭燒燬之設備、物品應均以超過行政院所頒固定資產耐用
    年數表，關於工具、器具（含生財器具）類別之5年年數。
    從而，本院參酌營利事業所得稅查核準則第95條第8款、所
    得稅法第51條第1項前段及該法施行細則第48條第1款之規定
    ，認採用「平均法」計算其最後1 年折舊後之殘值作為殘餘
    價值【計算式：價格÷（耐用年限＋1）＝殘值】，爰綜合上情
    ，依民事訴訟法第222條第2項之規定，酌定原告因系爭火災
    所受之設備、物品之損失為147,260元【計算式：883,560元
    ÷（5＋1）＝147,260元】，逾此範圍，即屬無據。
　⒋原告另主張因系爭火災致受有租金損失80萬元，業據其提出
    不動產租賃約書（下稱系爭契約書）、存摺影本（下稱系爭
    存摺）為證（見重附民卷第71頁至第73頁；本院卷㈠第213頁
    至第217頁），核與證人即千弘企業社負責人甲○○於本院審
    理時具結證稱：伊有向原告承租系爭83之1號廠房，租金印
    象為8萬元還是83,000元，原本的租金較低，後來有調高租
    金，而系爭契約書是一開始所簽約，後來還有改簽另一份，
    當時承租廠房是供千弘企業社及胞弟王建閔所經營之勇威企
    業社共同使用，只是簽約時以千弘企業社之名義簽約，而給
    付租金的方式，因為都是伊母親在處理，所以不確定是用支
    票還是匯款的方式為之，但有可能分別以千弘企業社或勇威
    企業社之名義給付，而本來系爭契約書之租賃期間是到108
    年9月5日，但因為系爭火災造成場地毀損，而伊又急需廠房
    ，所以之後就沒有繼續承租，至於系爭存摺內以千弘企業社
    或以勇威企業社之匯款，均係為給付系爭83之1號廠房之租
    金，至於每月匯款之金額會不同是因為水費、電費之增減所
    致等語相符（見本院卷㈠第352頁至第359頁），足認千弘企
    業社原向原告承租系爭83之1號廠房，租賃期間至108年9月5
    日，租金為每月至少8萬元，惟自系爭火災發生後，即不再
    向原告承租系爭83之1號廠房。從而，原告主張因系爭火災
    受有107年11月5日起至108年9月5日止之租金損失80萬元，
    洵屬有據。至被告雖主張原告之綜合所得稅關於租賃收入之
    所得與系爭契約書所載之每月租金8萬元不符云云（見本院
    卷㈠第138頁），惟原告是否有將系爭契約書之全部租金均申
    報為個人綜合所得稅，係當事人自身財稅規劃之考量，尚難
    以此遽論系爭契約書所載之金額及證人甲○○之證述不可採。
　⒌準此，原告因系爭火災受有廠房損失6,635,300元、貨物損失
    147,260元及租金損失80萬元，共計損失達7,582,560元（計
    算式：6,635,300元＋147,260元＋80萬元＝7,582,560元）。
　㈢被告主張系爭83之1號廠房係屬違章建築，且緊鄰被告系爭83
    號廠房，就系爭火災之損害，亦與有過失，有無理由？
　⒈按損害之發生或擴大，被害人與有過失者，法院得減輕賠償
    金額或免除之，民法第217條第1項定有明文。此項規定之目
    的，在謀求加害人與被害人間之公平，故在裁判上法院得以
    職權減輕或免除之（最高法院85年台上字第1756號判例參照
    ）。惟所謂被害人與有過失，須被害人之行為助成損害之發
    生或擴大，就結果之發生為共同原因之一，行為與結果有相
    當因果關係，始足當之。倘被害人之行為與結果之發生並無
    相當因果關係，尚不能僅以其有過失，即認有過失相抵原則
    之適用（最高法院96年度台上字第2672號判決參照）。
　⒉被告雖辯稱系爭83之1號廠房坐落之臺南市○○區○○○段000地號
    土地，依法僅能作為水產養殖及其設施使用者，但系爭83之
    1廠房非作為上開用途使用，而違規興建廠房，亦與有過失
    云云（見本院卷㈠第138頁至第139頁）。惟被告所述縱然為
    真，致原告所有之系爭83之1號廠房，有違反行政規則，未
    依土地使用分區之方式利用土地，而屬違章建築，然原告違
    反行政規則之舉措，與系爭火災之發生及擴大延燒，並無相
    當因果關係，是本件自無過失相抵之適用。
六、綜上所述，原告依民法第184條第1項前段之規定，請求被告
    給付7,582,560元及自起訴狀繕本送達翌日即109年6月17日
    （於109年6月16日送達，送達證書見重附民卷第75頁）起至
    清償日止，按週年利率5％計算之利息，為有理由，應予准許
    ，逾此範圍之請求，則無理由，應予駁回。
七、兩造均陳明願供擔保聲請宣告假執行及免為假執行，經核均
    與規定相符，爰依民事訴訟法第390 條第2 項及第392 條第
    2 項規定酌定相當之擔保金額分別宣告之。至原告敗訴部分
    ，其假執行之聲請，因訴之駁回而失其所據，不應准許。
八、本件為判決基礎之事證已臻明確，兩造其餘攻擊防禦方法及
    舉證，經本院斟酌後，認為均不足影響本判決之結果，爰不
    逐一論列，附此敘明。
九、訴訟費用負擔之依據：民事訴訟法第79條。
中　　華　　民　　國　　111 　年　　6 　　月　　24　　日
                  民事第一庭    法  官　施志遠 
以上正本係照原本作成。
如對本判決上訴，須於判決送達後20日內向本院提出上訴狀。
如委任律師提起上訴者，應一併繳納上訴審裁判費。
中　　華　　民　　國　　111 　年　　6 　　月　　24　　日
                                書記官　黃心瑋
                        
【附表】：  折舊時間 金額（新臺幣） 第1年折舊值 10,951,000元×0.064=700,864元 第1年折舊後價值 10,951,000元－700,864元=10,250,136元 第2年折舊值 10,250,136元×0.064=656,009元 第2年折舊後價值 10,250,136元－656,009元=9,594,127元 第3年折舊值 9,594,127元×0.064=614,024元 第3年折舊後價值 9,594,127元－614,024元=8,980,103元 第4年折舊值 8,980,103元×0.064=574,727元 第4年折舊後價值 8,980,103元－574,727元=8,405,376元 第5年折舊值 8,405,376元×0.064=537,944元 第5年折舊後價值 8,405,376元－537,944元=7,867,432元 第6年折舊值 7,867,432元×0.064=503,516元 第6年折舊後價值 7,867,432元－503,516元=7,363,916元 第7年折舊值 7,363,916元×0.064=471,291元 第7年折舊後價值 7,363,916元－471,291元=6,892,625元 第8年折舊值 6,892,625元×0.064×（7/12）=257,325元 第8年折舊後價值 6,892,625元－257,325元=6,635,300元